【裁判字號】    98,訴,830
【裁判日期】    980630
【裁判案由】    返還擔保金
【裁判全文】
臺灣高雄地方法院民事判決               98年度訴字第830號
原      告  乙○○
            甲○○
前列二人共同
訴訟代理人  邱基峻律師
            張碧華律師
被      告  行政院農業委員會農糧署南區分署
法定代理人  丙○○
訴訟代理人  曾清山律師
上列當事人間返還擔保金事件，經本院於民國98年6月19日言詞
辯論終結，判決如下：
    主      文
原告之訴及假執行之聲請均駁回。
訴訟費用由原告負擔。
    事實及理由
一、原告主張：原告甲○○與訴外人吳萬成（即甲○○之父）共
    同經營永成豐碾米廠（登記負責人為甲○○）及申安實業有
    限公司（登記負責人為吳萬成），均與被告行政院農業委員
    會農糧署南區分署定有合約，受託辦理公糧之經收、保管、
    加工、撥付等業務，惟因甲○○與吳萬成涉嫌侵占公糧，有
    致被告受損之疑，原告乙○○乃於民國95年5 月17日，提供
    面額為新台幣（下同）305 萬元之合作金庫銀行股份有限公
    司一心路分行定期存單（編號B0000000號、下稱系爭存單）
    予被告設定質權（下稱系爭質權），以作為日後損害賠償之
    擔保，惟被告對甲○○提起損害賠償之民事訴訟案件，業經
    台灣高等法院高雄分院以97年度訴字第3 號民事判決駁回其
    訴，並經最高法院駁回上訴而確定，且永成豐碾米廠及申安
    實業有限公司於履約期間，並未對被告造成任何損害，是伊
    等乃通知被告返還系爭存單，詎被告非但未返還系爭存單，
    反於98年1 月9 日將系爭存單解約後，取償其中之2,831,62
    0 元，始將餘款退還乙○○，惟被告上開扣款行為顯已不法
    侵害乙○○之財產權，又甲○○既未對被告造成損害，本不
    需對乙○○負有內部之償還義務，然因被告之違法取償行為
    ，無端致甲○○需對乙○○負內部償還責任，被告顯無法律
    上之原因受有利益，並致甲○○受有損害，爰本於侵權行為
    、不當得利之法律關係，提起本訴。並聲明求為判決：（一
    ）被告應給付原告2,831,620 元及自起訴狀繕本送達翌日起
    至清償日止，按年息5%計算之利息。（二）願供擔保為假執
    行宣告之判決。
二、被告則以：本件起因於原告甲○○及訴外人吳萬成因涉嫌侵
    占公用財物罪，經台灣高雄地方法院檢察署檢察官起訴，原
    告乙○○為擔保返還甲○○及吳萬成所侵占之公糧，自願向
    伊出具切結書（下稱系爭切結書），並提供系爭存單為伊設
    定系爭質權，切結書上亦載明「日後如經法院判決甲○○等
    2 人侵占公糧確定，願放棄先訴抗辯權，無條件供質權人處
    分」，嗣甲○○因業務侵占罪經法院判處有期徒刑3 年確定
    ，判決書內並記載甲○○侵占之公糧折合新台幣為2,831,62
    0 元，是伊於97年2 月4 日判決確定時，亦即債權屆清償期
    後，始實行系爭質權，此並無時效是否消滅之問題，亦未對
    原告造成侵權行為或不當得利等語，資為抗辯。並聲明求為
    判決：（一）原告之訴駁回。（二）如受不利判決，願供擔
    保免為假執行。
三、兩造不爭執事項：
（一）原告乙○○於95年5 月17日提供系爭存單予被告，並於95
      年6 月2 日與被告簽訂系爭切結書。
（二）系爭存單業經被告行使質權之權利，於98年1 月8 日將系
      爭存單解約，取償其中之2,831,620 元後，將餘款退還乙
      ○○。
四、本件兩造爭執之事項在於（一）甲○○是否應對被告負侵權
    行為損害賠償責任？（二）系爭切結書所約定之質權是否有
    效？（三）原告依侵權行為及不當得利請求被告賠償及給付
    2,831,620 元，是否有據？
（一）原告甲○○是否應對被告負侵權行為損害賠償責任？
    1.原告甲○○為「永成豐廠」之登記負責人，訴外人吳萬成
      為「申安公司」之登記負責人，「永成豐廠」及「申安公
      司」均與前「農糧署高雄辦事處」訂有合約，受託辦理公
      糧之經收、保管、加工、撥付等業務，訴外人陳進財則受
      僱於吳萬成，為負責在永成豐廠內礱碾米糧之工人等情，
      業據甲○○所自承，並經吳萬成於調查局詢問時證述明確
      （93年度偵字第9900號卷第8 、9 頁），並有「申安公司
      」之公司基本資料查詢結果、上開委託辦理公糧經收保管
      加工撥付業務合約影本各1 份在卷可稽（92年度他字第36
      82號卷第86、87頁、93年度偵字第9900號卷第184 至195
      頁）。吳萬成並於調查局詢問時證稱：「申安公司」本身
      並未從事私人稻穀加工碾製及買賣，僅單純接受委託從事
      公糧之經收、保管、加工、撥付業務；「永成豐廠」除接
      受同上之公糧委託業務外，另從事私人稻穀加工及買賣。
      關於「永成豐廠」、「申安公司」辦理公糧業務略為：由
      高雄縣大寮、美濃農會於每年2 期稻穀收割前，將符合政
      府計畫收購（每公斤21元）及輔導收購（每公斤18元）資
      格之農民清冊交給「永成豐廠」、「申安公司」，由農民
      依清冊所載稻穀數量交給「永成豐廠」、「申安公司」，
      經檢測符合農委會所定標準，均屬優質米，始儲存為公糧
      ，並造冊送「農糧署高雄辦事處」，經該處派員驗收合格
      後即將收購款項匯入農會信用部轉帳給個別農民，完成收
      購。至於公糧加工使用則先由「農糧署高雄辦事處」發「
      礱碾通知單」，載明數量及用途。我們收到單子後，即自
      公糧儲存桶內取出稻穀碾製公糧，加工完成後，經「農糧
      署高雄辦事處」派員檢驗合格後，由該處開立「糧食出倉
      單」，交由指定之運輸行運交需糧單位。「永成豐廠」及
      「申安公司」各係獨立之公糧倉庫，各自保管加工所分配
      之公糧，不可私自移倉加工等語（93年度偵字第9900號卷
      第9 頁正、反面）。
    2.陳進財於93年5 月13日調查局詢問時證稱：我自87年7 月
      1 日起在「永成豐廠」內擔任碾米之作業員，「永成豐廠
      」收購稻穀加工業務分為公糧及私糧，公糧係依農糧署核
      准之政府收購名冊，由農民送至「永成豐廠」儲存在公糧
      儲存桶內，私糧則係吳萬成自行向農民收購稻穀或進口糙
      米。公糧部分需依「農糧署高雄辦事處」之「礱碾通知單
      」指示之數量及時間碾製完成，以該處發給特定之50公斤
      米袋包裝，由該處派員驗收蓋章。在我任職期間，吳萬成
      曾陸續親自或以電話指示我在包裝時混合公糧及品質較差
      之私糧及屑米，其中給高雄監獄之法務糧以5 ％之比例摻
      雜劣米，其他法務糧則摻雜2.5 ％之劣米，法務糧為糙米
      ，由監獄或看守所自行加工為白米。軍糧中公糧白米，摻
      雜2.5 ％私糧劣米；外島（糙）米亦摻雜2.5 ％私糧劣米
      。至於學校單位因要求較為嚴格，僅摻雜2 ％私糧劣米等
      語（93年度偵字第9900號卷第76頁正、反面）。陳進財於
      93年5 月17日調查局詢問時另證稱：「農糧署高雄辦事處
      」指定由「申安公司」礱碾之公糧，有一半以上是載運至
      「永成豐廠」礱碾加工完成後，再運回「申安公司」接受
      「農糧署高雄辦事處」人員檢驗。我在公糧內摻雜固定比
      例之私糧劣米之操作方法，是礱碾包裝公糧時，同時進行
      的。因「永成豐廠」公糧儲存桶可以連接私糧劣米桶，當
      公糧儲米桶流入包裝桶之同時，我會打開私糧劣米桶之控
      制閥，依前特定比例摻雜私糧劣米，並控制公糧、私糧儲
      米桶之流量，使兩者均勻混合在包裝桶內，事後，包裝桶
      米流入公糧輸送帶時，我會以手撥弄檢視兩者比例是否適
      合。摻入公糧內之私糧屑米及劣米之來源，都是「永成豐
      廠」在加工私糧時所產生，平時先以太空包包裝儲存在廠
      內，等到要包裝公糧時，再以機械將太空包內儲存之私糧
      劣米及屑米吊至儲存桶，由我依照摻雜比例倒入桶內，再
      依前述方式與公糧均勻混合流入包裝桶。吳萬成是從91年
      間，我開始操作公糧加工業務時起，陸續指示我以前述方
      法在公糧內摻雜私糧劣米及屑米迄今，吳萬成僅有交代我
      一人負責執行，沒有其他員工知情或協助，都由我單獨負
      責操作處理，而每次都有通過「農糧署高雄辦事處」人員
      之檢測稽查等語（見法務部調查局高雄市調查處調查卷一
      第409 至410 頁）。陳進財於93年6 月8 日檢察官偵訊時
      具結後證稱：我是到「申安公司」應徵，但是在「永成豐
      廠」內工作。吳萬成自91年間起開始指示我在礱碾包裝公
      糧時摻雜私糧劣米及屑米。公糧糙米中加入屑米，所謂「
      屑米」是「永成豐廠」自行向農民購買之稻穀中，篩選較
      好之稻穀後，所剩下顆粒較小的淘汰米或米屑，俗稱「死
      米仔」，通常做為飼料或釀造米酒所用。至於公糧白米中
      則加入私糧碎米，所謂「碎米」是「永成豐廠」加工私糧
      時時經篩選而產生之較碎的米，通常人家買去加工用，還
      是可以吃，碎米及屑米都是品質比較不好的米。屑米及碎
      米的價值只有原有公糧的一半。而每100 公斤的公糧，經
      摻雜私糧劣米及屑米後，可挪用約5 公斤的公糧，吳萬成
      就拿到市面上去賣。因為是在每次加工後，依摻雜私糧劣
      米及屑米之比例把公糧拿出來挪用，所以每次公糧盤磅時
      ，數量不會差很多等語（93年度偵字第15539 號卷第154
      至156 頁）。陳進財於原審審理中仍證稱：確有依吳萬成
      指示上開比例，於礱碾包裝公糧時加入劣米及屑米，惟改
      稱不知所加入之劣米及屑米之來源係公糧或私糧云云，然
      證人陳進財係自87年間起即受僱於吳萬成，在「永成豐廠
      」內負責碾米工作，並自91年間「永成豐廠」接受公糧加
      工碾製業務時起，即由其單獨負責公糧之碾製加工包裝等
      工作，別無其他人員參與或協助，既由其單獨負責操作，
      本無不知所加入之劣米及屑米之來源之理，且其若不知所
      摻雜之劣米及屑米來源，豈能於調查局詢問時及檢察官偵
      訊中言之鑿鑿，並對於各該劣米及屑米之內容及來源詳加
      說明，參以吳萬成自承其待員工陳進財甚佳，並無過節，
      陳進財亦稱與吳萬成、甲○○父子並無仇係，應無攀誣構
      陷，復自承己罪之理，況陳進財於檢察官偵訊時業已離職
      ，更對檢察官表示「開庭時請不要讓我跟吳萬成父子同庭
      」等語（93年度偵字第15539 號卷第156 頁），顯見當時
      已受有甲○○及吳萬成施加壓力，致於原審審理時改口迴
      護甲○○（審理中吳萬成已死亡）甚明，自應以陳進財於
      調查局詢問及檢察官偵訊時之證述，未與甲○○、吳萬成
      父子同庭陳述，並無考量利害關係，未受不當影響，又與
      後述通訊監察譯文及封倉測量結果相符，而屬可採。又該
      刑事案件二審審理時陳進財仍陳稱：「（問：你有無將碾
      製公糧後以碎米及屑米摻入公糧？）答：有的」「（問：
      被告有無指示要你將碾製公糧時將碎米及屑米摻入公糧內
      嗎？）答：有的」等語（見二審97年1 月7 日本院審判筆
      錄），足認甲○○及吳萬成確有於陳進財礱碾包裝公糧時
      ，指示依前開比例摻雜私糧劣米及屑米，藉此套換品質較
      優之公糧變賣獲利，且甲○○亦有將應由「申安公司」礱
      碾加工之公糧，移至「永成豐廠」依上開摻雜私糧劣米及
      屑米方式加工礱碾，藉此套換公糧無疑。
    3.又「永成豐廠」之電話號碼為「00－0000000 」號、甲○
      ○使用門號「0000000000」號行動電話、吳萬成則使用門
      號「0000000000」號行動電話等情，業據甲○○、吳萬成
      所自承（93年度偵字第9900號卷第10頁）。而觀諸調查局
      高雄市調查處對於上開電話號碼實施通訊監察而製作之通
      訊監察譯文（下稱監聽譯文），其中明確提及關於以私有
      劣米套換公糧變賣之內容略有：
    92年9 月15日上午9 時13分某不詳男子打入永成豐廠「00
      －0000000 」號電話，由同案被告吳萬成接聽：
      ……
      某  男：「（你的米）有漂亮嗎？」
      吳萬成：「啊！一定（漂亮）啦！」……
              「我這裡沒有壞米啦！」、「壞米難道我不會交
                糧食局，那麼憨直嗎？」
      （法務部調查局高雄市處調查卷二〈監聽譯文卷〉第33頁）
    92年9 月19日上午9 時吳萬成之姻親李素鐶（東港五姨）
      打入永成豐廠「00－0000000 」號電話，由吳萬成接聽：
      李素鐶：「喂，我東港五姨啦！」
      吳萬成：「五姨仔！」
      李素鐶：「你幫我送一些蓬萊（米）。」
      ……
      吳萬成：「我們這邊（的米）很漂亮，好稻穀我們拿出來
                用，壞稻穀拿下去當公糧。」……
      （同上卷第36頁反面、第37頁）
    92年9 月19日上午9 時18分某不詳男子打入永成豐廠「00
      －0000000 」號電話，由吳萬成接聽：
      ……
      某  男：「你那天載過來的米，才幾天而已米都已有霉味
                ，還黑黑的。」……
      吳萬成：「那些先放著，下趟若有叫（米），我再去載回
                來，拿去給學生吃，摻在軍糧中。」
      ……
      （同上卷第37頁反面、第38頁）
    92年9 月21日上午10時20分吳萬成以永成豐廠「00－
      0000000 」號電話打入上訴人甲○○使用之「0000000000
      」號行動電話：
      ……
      吳萬成：「如果你姊姊『ｋａｎｅ』（日語：『金』。即
                金錢之意）有進來，杉林（鄉）農會那些稻穀
                要收（購）進來。」
      甲○○：「昨天糙米已碾好啊？」
      吳萬成：「我在想，你姊姊『ｋａｎｅ』若有進來，要買
                一些舊的（稻穀），『change』（日語外來語
                ，即交換之意）新的來做『市面』，舊的做公
                糧。那些舊的還很漂亮啦。」……
      （同上卷第38頁反面、第39頁）
      以上監聽譯文，業據甲○○、吳萬成及訴外人李素鐶自承
      確係渠等對話之內容無誤，足認吳萬成確有以私糧劣米混
      入公糧礱碾，另將品質較優之公糧私自變賣等情甚明。吳
      萬成雖於調查局詢問時一度否認上情，辯稱僅係電話中說
      說而已，實際上並無此事云云，然衡諸常情，吳萬成對於
      一般買米之客戶，以上開言語誇示所賣米糧之品質，而無
      畏人言且不懼同行檢舉，已非無可疑，竟對於熟識之姻親
      仍為相同之誇示，即不合常情，況於電話中交代其子即甲
      ○○辦事時，仍為相同表示，豈有任何欺騙其子甲○○之
      必要，顯見其確有以私糧劣米混入公糧礱碾，另將品質較
      優之公糧私自變賣之犯行，且甲○○對此顯屬明知，且亦
      有參與甚明。況再參諸下列之監聽譯文內容：
    92年9 月12日上午9 時40分「農糧署高雄辦事處」儲運科
      科長洪顯揚以打入永成豐廠「00－0000000 」號電話，由
      同案吳萬成接聽：
      ……
      洪顯揚：「監獄那邊（法務糧）還沒通知要驗收，你就叫
                阿嶢（指甲○○）去問看看（何時驗收）」。
      吳萬成：「嗯。」
      洪顯揚：「監獄（法務糧）我看就從申安那邊出就好。」
      甲○○：「監獄那邊（法務糧）我看還是從這邊（永成豐
                廠）出啦，也是從這邊出啦。」
      洪顯揚：「我是說從申安那邊比較近。」
      吳萬成：「喔，要這樣喔。」
      洪顯揚：「沒差啦。」
      吳萬成：「那我那些（軍糧）也要運到這邊碾？」
      洪顯揚：「沒差啦，反正運費他們出的，沒差啦。」
      吳萬成：「喔。」
      洪顯揚：「運費他們出的沒差啦，如果運費是我們自己出
                的才要考量那些問題。」
      吳萬成：「喔。」
      洪顯揚：「運費是他們出的沒關係。」
      吳萬成：「沒啦。我還要先運到那邊（申安）去擺，再運
                回來。」
      （93年度偵字第9900號卷第21、22頁）
    92年9 月24日中午12時6 分甲○○以其使用之「00000000
      00」號行動電話打入永成豐廠「00－0000000 」號電話，
      由吳萬成接聽：
      甲○○：「爸，軍糧可以計畫下去加工了。」
      吳萬成：「何時要交？」
      甲○○：「下禮拜一就要交了。」
      吳萬成：「我來發落（處理）。」
      甲○○：「但是你當中有200 包數額，那個你聽懂了嗎？」
      吳萬成：「我知道。」
      甲○○：「有個200包的數額就對了。」
      吳萬成：「好。」
      甲○○：「文山那邊（按即「申安公司」員工施文山）我
                有交代，這邊（申安）載去（永成豐），你交
                米回來時，那些碾的糙米有的沒的盡量清理下
                來，可以運進去交（軍糧）。我這邊『九一二
                』的（按即91年第2 期收割稻榖）也可以碾軍
                糧，改天再碾新的給他們就好了。學生吃好一
                點，阿兵哥沒差」。
      吳萬成：「應該這樣可以。」
      甲○○：「兵仔米（軍糧）用『學午糧』給它碾回來，因為
                這裡也都領沒了。」
      吳萬成：「好，我知道。」
      甲○○：「這樣碾回來，有白米放在那邊（申安），才說得
                過去。」
      （同上號卷第52、53頁）
    92年9 月24日下午1 時17分吳萬成以永成豐廠「00－0000
      000 」號打入甲○○使用之「0000000000」號行動電話：
      吳萬成：「阿嶢，你現在大寮（申安公司）運來的稻穀，
                都是碾交軍糧的嗎？」
      甲○○：「對。」
      ……
      （同上卷第55頁）
      依上開譯文所示，益徵甲○○、吳萬成確有將「申安公司
      」所應礱碾之公糧運至「永成豐廠」碾製，且甲○○對於
      公糧中摻雜私糧劣米等情明知且有所參與無疑。
    4.甲○○、吳萬成父子以上開方式，套換並侵占公糧後，將
      所侵占之公糧對外出售得利，已如前述，嗣因臺灣高雄地
      方法院檢察署檢察官接獲檢舉，先後於92年10月1 日及同
      年10月20日，2 度指揮「法務部調查局高雄市調查處」調
      查員會同「農糧署高雄辦事處」人員，前往「永成豐廠」
      及「申安公司」測量稽查，製有「行政院農委會南區糧食
      管理處高雄辦事處稽查公糧委託倉庫倉存糧食數量報告表
      」3 份及現場照片共29幀在卷可稽（92年10月1 日稽查「
      永成豐廠」、「申安公司」；92年10月20日再度稽查「永
      成豐廠」。下均稱「農糧署稽查糧食數量表」，見92年度
      他字第3682號卷第48頁、第49至61頁、第69至81頁）。其
      中92年10月1 日測量時，「申安公司」之公糧並無短少；
      測量「永成豐廠」倉存公糧時，有吳萬成、陳進財、農糧
      署高雄市辦事處人員黃莉莉、吳秀霞在場，「永成豐廠」
      實際應存數量本應為889,747 公斤（92年9 月20日旬報表
      應存數量1,046,044 公斤－同年9 月21日撥出數量156,74
      7 公斤），經法務部調查局高雄市調查處調查員鍾治中與
      陳進財共同進入公糧儲存桶內，以皮尺測量公糧儲存桶內
      公糧體積之長、寬、高，結果為：4 號散裝公糧儲存桶體
      積為110.9 立方公尺、8 號散裝公糧儲存桶體積為218.4
      立方公尺、12號散裝公糧儲存桶體積為70.9立方公尺、16
      號散裝公糧儲存桶體積為220.9 立方公尺、20號散裝公糧
      儲存桶體積為208.4 立方公尺、28號散裝公糧儲存桶體積
      為135.9 立方公尺、15號散裝公糧儲存桶體積為120.9 立
      方公尺、11號散裝公糧儲存桶體積為135. 9立方公尺，總
      計體積為1222.2立方公尺。經依農委會所訂「散裝稻穀單
      位體積重量標準」，以每立方公尺重量為599 公斤之標準
      換算後，總計公糧重量為732,098 公斤，短少公糧計157,
      649 公斤，並由在場包括吳萬成、陳進財及農糧署高雄辦
      事處人員人員共同簽名確認，有上開農糧署稽查糧食數量
      表1 份在卷為憑（92年度他字第3682號卷第49、50頁）。
      吳萬成及測量完畢後始趕到現場之甲○○則爭執尚有公糧
      用餘料儲存於24號儲藏桶內未經稽查人員測量計算，並簽
      立說明書1 紙附卷可稽。然陳進財於調查局詢問時，針對
      上開情形，另證稱：「永成豐廠」內紀錄板（黑板）所載
      公糧儲存桶編號是我用來輔助記憶儲存公糧之位置，92年
      第1 期公糧稻穀，是存放在編號4 、8 、11、12、15、16
      、20、28號等8 個冷藏儲存桶內。92年10月1 日下午，調
      查局會同農糧署高雄辦事處人員至「永成豐廠」稽查公糧
      時，吳萬成有以電話指示我帶領稽查人員前往24號私糧儲
      存桶內測量，將該桶私糧充作公糧稻穀等語（93年度偵字
      第9900號卷第78頁）。核與調查局高雄市調查處對於永成
      豐廠「00－0000000 」號電話實施通訊監察之監聽譯文相
      符（92年10月1 日吳萬成以永成豐廠「00－0000000 」號
      電話打入陳進財所使用之「0000000000」號），其內容略
      以：
      吳萬成：「阿財！」
      陳進財：「是。」
      吳萬成：「那一桶你有沒有帶他們去量？」
      陳進財：「哪一桶？」
      吳萬成：「另外那一桶『九二一仔』（92年第1 期稻穀）
                啊。不然這樣是不夠的呢！」
      陳進財：「喔！喔！」
      吳萬成：「你再帶他去看，現在他要看『九二二』的呀！」
      陳進財：「喔，『九二二』嗎？」
      吳萬成：「是。還有那一桶也要讓他量下去。」
      陳進財：「你說幾號（桶）？」
      吳萬成：「看你放在幾號桶，我怎麼知道，你打出去若剩
                下的你都打過去的那一桶呀！」
      陳進財：「哪一桶？打過去的哪一桶？」
      吳萬成：「那一桶，車下來的那一桶呀！」
      陳進財：「喔，是24號的嗎？」
      吳萬成：「是。還有那一桶也要讓他們量呀！」
      陳進財：「嗯。」
      吳萬成：「那一桶不是有將近100噸？」
      陳進財：「剛車下去的。」
      吳萬成：「對！對！」
      陳進財：「那一桶差不多五、六十（噸）啦！」
      吳萬成：「那個要給他量啦！」
      （法務部調查局高雄市處調查卷二第43頁反面、第44頁）
      陳進財既係實際操作碾製公糧之人，對於公糧實際儲存於
      何等號碼之儲存桶內，本即知之最詳，其既未指出公糧用
      餘料儲存於24號桶內，足見該24號儲存桶內所儲存者並非
      公糧，純係吳萬成明知公糧短少，為圖掩飾，指示陳進財
      佯稱該24號儲存桶內亦屬公糧用餘料，以供稽查人員測量
      無疑。況訴外人吳秀霞於調查局詢問時證稱：當時因甲○
      ○爭執24號儲存桶內所儲存亦係公糧用餘料，並就該24號
      桶進行測量結果，僅有27,497公斤，與短少公糧計157,64
      9 公斤相較，顯屬微乎其微，縱全數加入計算，仍然短少
      公糧13萬餘公斤。且於測糧完畢經當場封倉後，再經檢察
      官於92年10月20日指揮同組調查局調查員會同「農糧署高
      雄辦事處」相同人員前往「永成豐廠」複測稽查，仍由調
      查員鍾治中與陳進財進入公糧儲存桶內，以皮尺測量公糧
      儲存桶內公糧體積之長、寬、高，結果為：4 號散裝公糧
      儲存桶體積為110.9 立方公尺、8 號散裝公糧儲存桶體積
      為210.9 立方公尺、12號散裝公糧儲存桶體積為74.65 立
      方公尺、16號散裝公糧儲存桶體積為207.15立方公尺、20
      號散裝公糧儲存桶體積為210. 9立方公尺、28號散裝公糧
      儲存桶體積為140.9 立方公尺、15號散裝公糧儲存桶體積
      為208.4 立方公尺、11號散裝公糧儲存桶體積為148.4 立
      方公尺，雖各桶體積互有消長，總計體積增為1,312 立方
      公尺，惟經依每立方公尺559 公斤換算後，公糧總重量為
      786,007 公斤，仍短少公糧103,739 公斤，並由在場之吳
      萬成、陳進財及農糧署高雄辦事處人員共同簽名確認，另
      有農糧署稽查糧食數量表1 份在卷可憑（92年度他字第36
      82號卷第70、71頁）。上開2 次測量結果雖有誤差，惟公
      糧短少情形均在10萬公斤以上，參以同案吳萬成於92年10
      月1 日稽查時，更以電話指示陳進財以私糧儲存桶佯充公
      糧以供稽查，益見情虛，足認確因甲○○、陳進財及吳萬
      成於碾製公糧時，摻雜私有劣米及屑米，套換品質較優之
      公糧，致公糧短少甚明。
    5.又農糧署因知悉所委託之公糧倉庫發生公糧短少情形，特
      派高雄辦事處以外之臺南、嘉義等辦事處人員於92年11月
      5 日至12日止，前往「永成豐廠」分批實際盤磅所儲存之
      公糧重量，盤磅結果為：4 號散裝公糧儲存桶內公糧重量
      為93,200公斤、8 號散裝公糧儲存桶內公糧重量為132,57
      0 公斤、12號散裝公糧儲存桶內公糧重量為56,760公斤、
      16號散裝公糧儲存桶內公糧重量為134,270 公斤、20號散
      裝公糧儲存桶內公糧重量為141,440 公斤、28號散裝公糧
      儲存桶內公糧重量為97600 公斤、15號散裝公糧儲存桶內
      公糧重量為140,540公斤、11號散裝公糧儲存桶內公糧重
      量為105,270 公斤，總計公糧重量為901, 650公斤，反較
      應存數量即889,747 公斤，多出11,903公斤，有前「行政
      院農業委員會南區糧食管理處」92年11月19日92農南糧高
      儲字第923803720 號函附「永成豐碾米廠庫存92年1 期公
      糧稻穀數量檢方測計及盤磅情形統計表」1 份在卷可參（
      92年度他字第3682號卷第82、83頁）。然此係吳萬成指示
      陳進財於盤磅公糧時加入私糧充數，農糧署人員到場盤磅
      時，先將儲藏區之冷藏桶下方出口之封條啟封，然因不諳
      廠內機械操作，乃請陳進財操作機械，先將儲存在冷藏桶
      內之公糧自下方出口漏入設於儲藏區之升斗機內，升起後
      經輸送帶進入設於碾米區之3 號桶內，再經設於碾米區之
      升斗機升起進入5 號桶內，漏入散裝車，載至盤磅區盤磅
      。因設於碾米區之1 至5 號桶係互通，陳進財即藉機躲在
      碾米區後方（即如原審卷第二卷第455頁上方原審現場勘
      驗所攝照片所示），有礱碾機柱子遮住處操作開關，將置
      於1 號桶內之私糧15,000公斤，利用碾米區1 至5 號桶內
      部互通管線，注入3 號桶內，與3 號桶內原有公糧同時進
      入升斗機升起進入5 號桶內，充作由儲存區送至3 號桶內
      之公糧，一併漏入散裝車，載至盤磅區盤磅，因稽查人員
      均在地磅區前盤磅、紀錄，且現場煙塵四起，致未發覺等
      情，業據陳進財迭於調查局詢問、檢察官偵訊及原審審理
      中證述綦詳（調查局高雄市調查處調查卷二第412 頁、93
      年度偵字第15539 號卷第156 頁、原審卷第二卷第591 至
      597 頁），並有陳進財當庭繪製之示意圖1 份在卷足憑（
      見原審卷第二卷第608 頁）。足見吳萬成因明知「永成豐
      廠」內儲存之公糧確有短少，且經前次測量後，業已在儲
      存桶上下進出口及流量控制閥上均貼上封條，農糧署高雄
      辦事處亦派員輪流在廠內看守，無從加入私糧充數，乃利
      用盤磅時稽查人員不諳廠內機械操作及管線構造，指示陳
      進財藉機將私糧稻穀15,000公斤混入公糧內接受盤磅，惟
      因估計錯誤加入過多私糧，致盤磅結果公糧反多出11,903
      公斤，扣除所加入之15,000公斤私糧後，實際短少公糧3,
      097 公斤甚明。
    6.又吳萬成指示陳進財在「永成豐廠」內礱輾包裝公糧時（
      含甲○○自「申安公司」運至「永成豐廠」碾製之「軍米
      」、「法務糧」、「外島（糙）米」、「外島（白）米」
      及「高雄市楠梓國民小學」之「學午糧」），在「軍米」
      、「外島（糙）米」內摻雜2.5 ％、在「外島（白）米」
      、「學午糧」內摻雜2 ％、在「臺灣高雄監獄」之「法務
      糧」內摻雜5 ％、其餘法務糧內摻雜2.5 ％私有劣米及屑
      米，以套換品質較優之公糧，已如前述。此部分侵占之公
      糧數量，經法務部調查局調查員李宗潔依扣案之農糧署高
      雄辦事處「糧食出倉單」、「糧食交接單」、「申購書」
      所載之稻穀出倉數量，各乘以礱碾時摻雜私糧之比例，統
      計所套換之公糧數糧，並依各該出倉單上之單價及高雄縣
      各該年度月份糧價單價，換算所套換公糧之價額，製有如
      上開刑事案件附表1 至8 所示之統計表可參。其中附表1
      係依調查局高雄市調查處調查卷一第92至120 頁、附表2
      係依同卷第122 至132 頁、附表3 係依同卷第134 至292
      頁、附表4 係依同卷第339 至351 頁、附表5 係依同卷第
      294 至310 頁、附表6 係依同卷第312 至327 頁、附表7
      係依同卷第32 9至335 頁、附表8 係依同卷第352 至372
      頁所附各該「糧食出倉單」、「糧食交接單」或「申購書
      」所載數據統計而成，業據證人李宗潔於原審審理中到庭
      證述明確（見原審卷第二卷第513 、514 頁）。證人即農
      糧署高雄辦事處專員張鳴強亦於原審證稱：套換公糧數量
      確應以糧食出倉單為準，因摻雜私糧係摻在礱碾之糙米或
      白米中，單價部分以農糧署高雄辦事處之售價計算係屬對
      於被告最為有利之基準，因套換公糧後在市面上變賣，其
      價格將遠高於本處之售價等語（原審卷第523 頁），足認
      上開統計表之計算方式無誤，且屬對於甲○○最為有利之
      認定。經上開統計及換算後，甲○○、陳進財及吳萬成共
      同以上開摻雜私有劣米及屑米方式，侵占「永成豐廠」業
      務上持有之「軍米」、「法務糧」、「學午糧」及「外島
      米」之價額分別為62萬1, 225元、54萬6,005 元、11萬
      5,978 元、26萬2,267 元；共同侵占「申安公司」業務上
      持有之「軍米」、「法務糧」、「學午糧」及「外島米」
      之價額分別為54萬1,530 元、66萬651 元、9,738 元、1
      萬8, 480元，連同上開經盤磅「永成豐廠」時所短少之公
      糧稻穀3,097 公斤，經依政府轉導收購稻米每公斤18元計
      算，價額為5 萬5,746 元。總計渠等共同侵占公糧白米4
      萬3,058 公斤、糙米5 萬1,493 公斤、稻穀3,097 公斤，
      總價為2,831,620 元。
    7.綜上所述，因以劣質之屑米及碎米交換套取公糧，而屑米
      及碎米的價值只有原有公糧的一半，每100 公斤的公糧，
      經摻雜私糧劣米及屑米後，可挪用約5 公斤的公糧，該碾
      米廠就拿到市面上去賣，此經陳進財陳明，足證該碾米廠
      確有侵占公糧，又甲○○與其父吳萬成均共同指示參與其
      事，此有前述電話監聽譯文可稽，並經陳進財於該刑事案
      件二審審理時亦稱：有於碾製公糧時以碎米及屑米摻入公
      糧，甲○○有指示要將碾製公糧時將碎米及屑米摻入公糧
      內等語（見二審97年1 月7 日審判筆錄），亦足證甲○○
      確有參與侵占公糧之行為。本件原告甲○○於業務執行中
      乃侵占原告所有公糧，經折算為2,831,620 元，已如前述
      ，其故意不法侵害被告之財產權，依法自應負侵權行為之
      損害賠償責任。原告主張於履約時間，並未致被告受損云
      云，不足採信。
（二）系爭切結書所約定之質權是否有效？
    1.按質權係為擔保債權而設，故質權為從權利，從屬債權而
      存在，亦即質權之設定須有被擔保之債權之存在，至被擔
      保之債權雖尚未發生，但發生之原因已客觀存在，而有發
      生之可能，則只須質權實行時，債權確已存在，即與質權
      成立上之從屬性無違，此觀民法第899 條之1 所規定之最
      高限額質權即明。
    2.原告乙○○與被告於95年6 月2 日所簽訂之系爭切結書係
      載：「立切結書人乙○○（甲○○之配偶），同意無條件
      提供本人在合作金庫銀行一心路分行存款之定期存單（存
      單號碼：B0000000）乙紙（面額新臺幣305 萬元整），予
      行政院農業委員會農糧署南區分署，作為永成豐碾米廠（
      負責人：甲○○）及申安實業公司（負責人：吳萬成）等
      ，前經台灣高雄地方法院檢察署檢察官以93年偵字第9900
      、15539 號起訴書，以上開甲○○等2 人涉嫌侵占公糧計
      302 萬1878元案代償債務供質權設定，以供擔保。日後如
      經法院判決甲○○等2 人侵占公糧確定，願放棄先訴抗辯
      權，無條件供質權人（行政院農業委員會農糧署南區分署
      ）處分，絕無異議。」等語，而原告甲○○於94年4 月28
      日經台灣高雄地方法院檢察署以93年度偵字第9900號、93
      年度偵字第15539 號認定涉犯業務侵占罪提起公訴，經本
      院於96年10月5 日以94年度訴字第1736號刑事判決判處有
      期徒刑3 年，並認定甲○○業務侵占之金額為2,831,620
      元，甲○○不服提起上訴，經台灣高等法院高雄分院於97
      年2 月4 日以96年度上易字第1100號駁回其上訴確定，此
      有該起訴書乙份、刑事判決2 份等件附卷可稽（見本院卷
      第60-101頁），是原告乙○○與被告簽訂系爭切結書時，
      雖原告甲○○所涉犯業務侵占公糧行為而對被告負有侵權
      行為損害賠償責任，及損害賠償金額，均尚未確定，惟該
      損害賠償債權發生之原因已客觀存在，而得認定有發生之
      可能，嗣該侵權行為損害賠償債權因確定之刑事判決而確
      已存在，且其金額亦隨之而確定，足認系爭質權之設定並
      未違反成立上之從屬性，而應屬有效成立。原告主張系爭
      質權約定為無效云云，於法洵有未合，殊無可採。
（三）原告依不當得利及侵權行為請求被告給付或賠償2,831,62
      0 元，是否有據？
    1.按民法第144 條第1 項之規定，消滅時效完成後，只是債
      務人得拒絕給付（抗辯權發生主義），債權既未消滅，請
      求權亦非不得行使，故對於此種債權，提供擔保，設定質
      權，與質權成立上從屬性之特性，自無不合。同條第2項
      即明定，請求權已經時效消滅，債務人仍為之提出擔保者
      ，不得以不知時效為理由，請求返還，益證罹於消滅時效
      之債權得為被擔保之債權，而可設定質權。查被告固曾於
      97年1 月17日上開二審刑事訴訟程序提起附帶民事訴訟，
      經台灣高等法院高雄分院以97年度訴字第3 號民事判決認
      定被告主張之侵權行為損害賠償請求權已罹於時效而告消
      滅，而駁回其訴，此有該民事判決乙份在卷可憑（見本院
      卷第11-13 頁），而被告甲○○業經法院判決認定業務侵
      占2,831,620 元確定，已如前述，其自應對被告負侵權行
      為之損害賠償責任，而該損害賠償請求權縱因罹於時效而
      告消滅，依上說明，仍得以之為被擔保之債權而設定質權
      ，是被告依系爭切結書之約定，於其質權所擔保之已罹於
      消滅時效損害賠償債權屆清償期而未受清償，以質權人之
      地位實行質權，就系爭存單之質物解約取償，仍係具有法
      律上之正當原因，且屬合法權利之行使，自非無法律上原
      因而受利益致原告受損害，亦無故意或過失不法侵害原告
      權利可言，則原告依不當得利及侵權行為之法律關係請求
      被告賠償或給付2,831,620 元，洵屬無據，應予駁回。
    2.又觀以系爭切結書全文，乙○○係為擔保被告對甲○○之
      損害賠償債權而將系爭存單設質予被告，其間係成立質權
      關係而非保證或連帶保證關係，乙○○並非該損害賠償債
      權之保證人，是本件被告係基於質權人之地位實行質權，
      就出質人乙○○所有之系爭存單取償，而非債權人請求保
      證人代負履行責任以實現其債權，自與民法保證或連帶保
      證相關規定無涉，原告執此空言主張被告應負不當得利返
      還責任及侵權行為之損害賠償責任云云，亦非可採。
五、綜上所述，本件原告甲○○於業務執行中乃侵占被告所有公
    糧，經折算為2,831,620 元，其故意不法侵害被告之財產權
    ，依法自應負侵權行為損害賠償責任。而系爭切結書所約定
    質權係有效成立，被告以質權人之地位實行質權，將系爭存
    單解約取償，自具有法律上之原因，及屬合法權利之行使。
    從而，原告依不當得利及侵權行為之法律關係所為之本件請
    求，為無理由，應予駁回。原告之訴既經駁回，其假執行之
    聲請已失所附麗，應併駁回之。
六、結論：本件原告之訴，為無理由，依民事訴訟法第78條之規
    定，判決如主文。
中    華    民    國    98    年    6     月    30    日
                    民事鳳山分庭法  官  何悅芳
以上正本係照原本作成。
如不服本判決，應於送達後20日內，向本院提出上訴狀並表明上
訴理由，如於本判決宣示後送達前提起上訴者，應於判決送達後
10日內補提上訴理由書（須附繕本）。
中    華    民    國    98    年    6     月    30    日
                                書記官  陳俐嫺


司法院資訊處製作；財團法人民間司法改革基金會備份。
